【裁判字號】    89,交易,18
【裁判日期】    900402
【裁判案由】    業務過失傷害
【裁判全文】
臺灣高雄地方法院刑事判決                          八十九年度交易字第一八號
    公  訴  人  臺灣高雄地方法院檢察署檢察官
    被      告  丁○○
    選任辯護人  曾劍虹律師
右列被告因業務過失重傷害案件，經檢察官提起公訴（八十八年度偵字第二七七二一
號），本院判決如左：
    主  文
丁○○從事業務之人，因業務上之過失傷害人致重傷，處有期徒刑捌月。
    事  實
一、丁○○平日以駕駛推高機為人搬運貨物，賺取報酬為業，係以駕駛推高機為業務
    之人，緣乙男營造有限公司（下簡稱乙男公司）於民國（下同）八十八年五月二
    十四日，向高雄市政府承攬在高雄市○○區○○街附近之「哈瑪星第一船渠人行
    步道工程」，嗣於工程進行中，由甲○○所經營之百台工程行僱用丁○○駕駛百
    台工程行所有，前後長約四、九公尺（含貨插長約一、八公尺）、寬約一、五公
    尺之日產牌紅色堆高機，在施工處所從事磚磈搬移業務。八十八年十一月九日下
    午一時，丁○○駕駛前揭紅色推高機在最高時速限制四十公里之高雄市○○區○○街六十三號前，搬運堆放在哨船街東側（即靠近哨船頭海邊）之人行道用磚磈
    時，本應注意哨船街由南往北（即由國之中山大學往市區○○○○道）之車道，
    其路面僅有八、九公尺，路旁復停放有ＸＣ─二五Ｏ號大貨車等待裝載鋪設於人
    行道之磚磈，如堆高機在時有人、車往來之公眾得出入道路上進出，勢必擁塞由
    南往北之車道，因之如不派人在施工處所指引往來人、車，或採取其他確實、適
    當之安全措施，稍有不慎，極易發生交通事故，危及往來人、車安全，因而於執
    行上開搬運業務時，自應採取適當之安全措施，以防止危險之發生。而上開派人
    在場指引往來人、車或採取其他確實、適當之安全措施以防止危險發生之作為義
    務，並非丁○○所不能為之。詎竟疏未為之，適有未考領有任何駕駛執照，亦未
    注意車前狀況之國立中山大學學生丙○○騎乘同校同學蔡欣容所有ＸＣ─三三三
    號重型機車，附載蔡欣容自高雄市○○區○○街，由南向北（即由中山大學向市
    區）自丁○○右側以超過四十公里之時速疾駛而至，丁○○適亦將堆高機貨插上
    所裝載之人行道用磚磈堆上停放在同側路旁之前揭ＸＣ二五Ｏ號大貨車上，欲駕
    駛堆高機向後倒車後離去，於倒車至堆高機機身後半部侵入其後方之對向來車道
    ，亦即堆高機前輪與後輪中間部分，橫跨在劃分哨船街南北車道之分向限制線上
    ，堆高機前方貨插仍留在由南往北之車道上方時，丙○○認如繞過堆高機後方行
    駛，勢必侵入對向來車道，而其車道前方堆高機與大貨車之間尚有空間可資通行
    ，遂決定自堆高機前方通過，於疾駛行近堆高機時，始發見堆高機前之貨插橫在
    其前方，惟已煞避不及，乃低頭閃避而過，乘坐在後座之蔡欣容因未能適時發覺
    ，以致於丙○○所騎乘之機車從堆高機前通過時，頭部碰撞到推高機右邊貨插，
    旋即摔落於數公尺之外，因而受有頭部外傷、顱骨骨折、顱內出血、腦鈍傷、創
    傷性腦部出血、顏面骨折、右眼視神經病變、顏面撕裂傷、癲、低鈉血症之傷
    害。丙○○聽見碰撞聲後回頭發現蔡欣容已摔落在路上，旋即請路人協助，將蔡
    欣容送高雄市立大同醫院急救，嗣國立中山大學教官戊○○接獲民眾電話旋即趕
    至肇事現場，現場民眾告以傷者已經送往高雄市立大同醫院就醫，遂趕往醫院探
    視，得知丙○○尚未報警，即知同校教官乙○○報警，乙○○以電話報警後並兼
    程趕赴肇事現場，警方據報抵達現場後，經在場圍觀之民眾之告知得知係駕駛堆
    高機之丁○○肇事，乃將仍在距肇事地點約五十公尺處堆移磚磈丁○○帶回偵訊
    。蔡欣容經輾轉送高雄長庚紀念醫院就醫後雖幸免於難，惟因外傷性腦傷後遺症
    ，造成右眼視神經萎縮，無光感之一目毀敗狀態；語言機能方面雖可發出聲音，
    但清晰度甚差，與人溝通有明顯之困難，已喪失溝通之機能，亦達於毀敗之程度
    ；吞嚥困難之身體、健康上難以回復之重傷害；右側上下肢及左上肢張力過強，
    無法執行精細動作，且在執行精細動作時笨拙無力，無法持久，預期口腔動作和
    語言機能仍會殘留明顯障礙等傷害。
二、案經庚○○之法定代理人己○○訴由高雄市政府警察局鼓山分局報請臺灣高雄地
    方法院檢察署檢察官偵查起訴。
    理  由
一、訊據被告對於在右揭時、地駕駛堆高機搬運原擬鋪設於人行道上之磚磈，於倒車
    之際，適有證人丙○○騎乘機車，附載被害人蔡欣容自其右側騎乘而來，於自堆
    高機前通行而過之際，堆高機前方貨插碰撞被害人蔡欣容頭部，因而從機車上摔
    落，身受重傷之事實，固然供認不諱，惟矢口否認有何過失之犯行，辯稱當其發
    現丙○○騎乘機車自其右側而來時有用手示意渠等減速慢行，惟丙○○仍快速行
    駛而來，以致肇事，錯在丙○○云云。辯護意旨則以：肇事地點路面寬廣，視野
    良好，在老遠之距離內即可看見被告駕駛堆高機，因之只要在合法速限內，必然
    可以停車以採取適當之措施，以避免本件交通事故之發生，乃證人丙○○明知前
    有堆高機，仍高速行駛，以致來不及煞車，或自認可右遶通過，又未警告蔡欣容
    一起閃避貨插，因而發生本件交通事故，且警告標誌意在提醒其他道路使用人注
    意工作場所之危險，證人丙○○既可已發現堆高機，足以採取停車之安全措施，
    足見警告標誌對於損害之發生，不具相當之因果關係。過失責任全在丙○○，況
    且該等安全措施，亦應由承包商乙男營造有限公司負責提供，不能歸責被告云云
    。惟查：
、本件肇事地點係在高雄市○○區○○街六十三號前，該肇事路段之哨船街係來回
    二線車道，其中由南向北（即由設在西子灣之中山大學往高雄市區○○○○○道
    寬為八、九米；由北向南往中山大學方向之車道寬為七、四公尺，有測繪道路交
    通事故現場草圖（附在警卷）及本院現場勘筆錄可憑。肇事當時，肇事路段視野
    寬闊，視距良好；肇事地點，即哨船街六十三號前，由南向北之車道旁停放有Ｘ
    Ｃ二五Ｏ號大貨車，大貨車上裝載有人行道用磚磈，被告所駕駛之日產牌紅色堆
    高機約呈東西向橫在哨船街之分向限制線上，此有照事現場照片分別附在警卷及
    本院審理卷可憑。
、被告所駕駛之堆高機前後長約四、九公尺（含二支貨插各長約一、八公尺）、寬
    約一、五公尺，此經本院現場履勘時丈量屬實，有勘驗筆錄可憑。再者，肇事路
    段之哨船街係往來於西子灣及高雄市區○○道，時有人、車往來，此為眾所週知
    之事實，而按當時之南北向車道之寬度，路旁停放有貨車，再加上堆高機之長度
    觀之，如駕駛上開堆高機在公眾得出入之哨船街執行業務，進進出出，勢必擁塞
    由南往北之車道，因之稍有不慎，極易發生交通事故，危及往來人、車安全，此
    與一般駕駛動力交通工具汽機車駕駛人在道路上行駛時，應隨時注意車前狀況、
    左右有無來車等情形相同，依刑法第十五條第二項之規定，被告而於執行上開搬
    運磚磈之業務時，就其先行為所生之危險，即負有採取適當、確實之安全措施，
    以防止交通事故，避免侵害人、車安全之義務。且上開適當、確實之安全措施，
    在客觀上又非被告所不能為，而被告並未派人在場指引往來人、車，或採取確實
    、適當之安全措施，此為其所不爭之事實。雖被告另以當其發現丙○○騎乘機車
    自其右側而來時，有用手示意渠等減速慢行，但丙○○仍快速行駛而來，以致肇
    事，錯在丙○○等語置辯。惟當時被告係坐在堆高機上駕駛堆高機，此經被告陳
    明在卷。是證人丙○○必須騎乘機車接近堆高機時，始能聽聞或看見被告之警告
    或手勢，矧如後所述，當時機車行駛之速非慢，則於其疾馳而至，逼近堆高機，
    始看見或聽到被告之手勢、警告時，欲令乘坐於機車後坐之被害人蔡欣容採取與
    證人丙○○相同之低頭閃避措施亦為時已晚，換言之，被告上開所辯縱令屬實，
    就距離而言，仍難謂係確實、適當之安全措施。從而難謂被告已盡防止危險發生
    之義務。是被告上開所辯難為其有利之認定。雖如後所述，被害人蔡欣容應就
    其使用人即證人丙○○之疏失承擔責任，就本件交通事故之發生亦同有過失。惟
    被告既違反避免危險發生之義務，且如被告在適當之距離前，對往來之人、車採
    取適當之指引措施，本件交通事故仍有可能避免。換言之，衡諸常情，證人丙○○如於適當可以採取煞避之安全距離內發現堆高機之貨插橫在其行進車道之前，
    影響其行車安全時，當不致於執意貿然穿越，亦即其係發現後已來不及告知被害
    人蔡欣容閃避，始釀成本件交通事故，從而堪認本件係被告與被害人之過失合併
    而為危害發生之原因，均具因果聯絡關係，不能認為被害人之使用之過失係危害
    發生之獨立原因，辯護人認與被告之疏失間不具因果關係云云，並無可採。
、依附在本院審理卷之乙男公司與高雄市政府工務局養護工程處所訂立之「哈嗎星
    第一船渠人行步道工程」之工程合約書有關安全措施條款，固應由乙男公司提供
    施工所需之安全措施，惟縱令乙男公司與高雄市政府工務局養護工程處之間有上
    開安全措施之約定，被告既係先行危險行為之製造者，就其自身所可能引起之危
    險，仍負有防止其發生之義務，殊難因乙男公司與高雄市政府工務局養護工程處
    間之合約而解免，從而辯護意旨認安全措施，應由承包商乙男公司負責提供，不
    能歸責被告云云，亦無可採。再者，證人即百台工程行負責人於本院審理時證稱
    ：是營造公司請我的堆高機做工給付我工資，我就請丁○○開我工程行的堆高機
    去做的，丁○○是臨時受僱於我工作，我再給他工資，他不是我工程行固定的司
    機，是因我工程行司機不夠才臨時請他去的，他是我工程行之受僱人（八十九年
    二月十四日筆錄）等語，足徵被告丁○○係受僱於百台工程行甲○○無訛。
、肇事之哨船街，其行車最高速限為四十公里，此經本院向高雄市政府警察局交通
    大隊函查在卷。肇事路面視距、視野均屬良好已如前述，證人丙○○當時配載有
    隱形眼鏡，此經其於本院審理時證述在卷。則經矯正後之視力，在上開視野、視
    距下，證人丙○○應可於適當之距離發現被告所駕駛之堆高機，證人亦證稱距二
    、三十公尺即發現堆高機。而駕駛人一般反應力為四分之三秒，因之每小時四十
    公里之反應距離為八、三二公尺，此有交通部分所訂頒之汽車行駛距離及反應距
    離一覽表在卷可憑。則依證人丙○○所證其於二、三十公尺發現貨插橫在其前方
    時，欲採取適當之煞車或閃避之安全措施時，尚有十幾近二十公尺之距離足資因
    應，且在時速四十公里之速度下並非難事，乃竟來不及為之，足見其當時之車速
    已超過當地四十公里之速限無訛，所證僅四十公里云云，應係飾卸同有過失之詞
    ，委無可採。從而其有疏未注意車前狀況，及未依行車速限之標誌超速行駛之情
    事無訛。被害人蔡欣容既乘坐證人丙○○所騎乘之機車，利用他人而擴大其活動
    範圍，自應承擔其使用丙○○之疏失責任，就本件交通事故承擔與有過失之責任
    。
、被害人蔡欣容因本件交通事故而受有頭部外傷、顱骨骨折、顱內出血、腦鈍傷、
    創傷性腦部出血、顏面骨折、右眼視神經病變、顏面撕裂傷、癲、低鈉血症之
    傷害，此有長庚紀念醫院八十八年十一月九日、八十九年一月二十一日所出具之
    甲診字第五Ｏ二三八號、五三號、三二六六號、三二六七號診斷書在卷可憑。嗣
    經送醫治療後，仍因外傷性腦傷後遺症，造成右眼視神經萎縮，無光感之毀敗狀
    態；語言機能方面雖可發出聲音，但清晰度甚差，與人溝通有明顯之困難；吞嚥
    困難；右側上下肢及左上肢張力過強，無法執行精細動作，且在執行精細動作時
    笨拙無力，無法持久，預期口腔動作和語言機能仍會殘留明顯障礙等傷害之事實
    ，亦經長庚紀念醫院、國立台灣大學醫學院附設醫院、高雄醫學大學附設中和紀
    念醫院分別於八十九年一月二十一日及同年六月十五日、九十年二月二十七日函
    覆本院在卷可憑，是被害人蔡欣容之右眼已達於毀敗程度；次按語能重在溝通，
    而如前揭教學醫院所函覆，被害人蔡欣容之語能方面雖可發聲，惟仍處清晰度甚
    差，與人溝通有顯著之困難之狀態，既然有明顯之溝通障礙，則其語能應認已達
    毀敗之狀態。至吞嚥困難部分係屬刑法第十條第四項第六款所稱他對身體造成難
    以回復之重傷害。被害人蔡欣容所受上開傷害既係被告之疏失所引起，被告過失
    行為與被害人蔡欣容所受傷害間自有相當之因果關係，從而事證明確，被告犯行
    已堪認定。
二、查被告擔任堆高機駕駛約二十二年，肇事時係受僱於百台工程行，此經其於警訊
    及本院審理時陳明在卷，並經證人即百台工程行之負責人甲○○於本院審理時證
    述在卷。核其於駕駛堆高機執行業務之際肇事，致被害人庚○○受重傷之所為，
    係犯刑法第二百八十四條第二項後段之業務過失重傷罪。又警員據報前往肇事現
    場時，據在場民眾及國立中山大學教官乙○○之告知而得知在距肇事地點五十公
    外駕駛堆高機工作之被告肇事，此經證人乙○○於本院審理時證述在卷。從而被
    告之行為不合於自首之要件，附此敘明。爰審酌被告犯後雖否認有何過失，但已
    坦承肇事，態度尚稱良好，教育程度為國民小學畢業，惟迄未聞問，亦未賠償被
    害人所受損害，被害人庚○○所受傷害嚴重，後遺症非輕，及應承擔其使用人丙○○之與有過失之責任等一切情事，量處如主文所示之刑。
據上論斷，應依刑事訴訟法第二百九十九條第一項前段、刑法第二百八十四條第二項
後段、罰金罰鍰提高標準條例第一條前段，判決如主文。
本案經檢察官陳淑雲到庭執行職務
中      華      民      國      九十      年      四    月    二        日
                                  臺灣高雄地方法院交通法庭
                                      法  官 李  嘉  興
右正本證明與原本無異。
如不服本判決，應於判決送達後十日內，向本院提出上訴狀。
                                      書記官 莊  正  岳
中      華      民      國      九十      年      四    月    二        日
附錄本判決論罪之法條
刑法第二百八十四條第二項後段：
從事業務之人，因業務之過失傷害人者，處一年以下有期徒刑、拘役或一千元以下罰
金。致重傷者，處三年以下有期徒刑、拘役或二千元以下罰金。


司法院資訊處製作；財團法人民間司法改革基金會備份。
